高雄高等行政法院判決　　　　　　　　　　　　　　　九十一年度訴字第六五六號
　　　　　　　　　　　　　　　.
　　原　　　告　甲○○
　　代　表　人　乙○○
　　訴訟代理人　林志聰會計師
　　複 代理 人　吳國明會計師
　　被　　　告　高雄縣稅捐稽徵處
　　代　表　人　丙○○處長
　　訴訟代理人　己○○
　　　　　　　　戊○○
　　　　　　　　丁○○
右當事人間因地價稅事件，原告不服高雄縣政府中華民國九十一年五月三十一日府法
訴字第八五三一七號訴願決定，提起行政訴訟。本院判決如左：
　　主  文
原告之訴駁回。
訴訟費用由原告負擔。
    事  實
甲、事實概要：
    緣原告係經合法寺廟登記之寺廟，其所有坐落高雄縣茄萣鄉○○段三十八之一、
    、六０、六二、六三、六四、六七、六八、七０、七五、七六、七七、七八、七
    九、八０、八一、八二、八四、八五、八六、八七、一一八、一一九、一二一地
    號等二十三筆都市土地（下稱系爭土地），係原告自日據時代即擁有之農地，惟
    因受限於法令，初始均以具有農民身分之信徒名義登記為土地所有權人。嗣系爭
    土地於民國（下同）六十六年間因都市計畫，使用分區編定為住宅區，然公共設
    施尚未完成。又寺廟管理之主管機關內政部基於解決各寺廟、教堂（會）財產管
    理及稅賦困擾，先後發布內政部七十年六月二十二日台內地字第二七八三三號函
    及七十年七月十七日台內民字第三三三八五號函，原告乃依上述函釋於八十三年
    間將系爭土地更名登記為原告所有，但仍由具有農民身分之信徒繼續養殖，作農
    業使用，並仍課徵田賦。嗣被告於八十三年十一月五日實施農地使用清查時，認
    定系爭土地登記為原告所有，惟原告並未具備農民身分，未符合土地稅法第二十
    二條第一項第二款、第二項規定課徵田賦之要件，乃改按一般用地稅率，併筆土
    地核定原告九十年地價稅新台幣（下同）八、五四六、一０五元。原告不服，申
    請復查，未獲變更；提起訴願，亦遭決定駁回，乃提起本件行政訴訟。
乙、兩造聲明：
一、原告聲明求為判決：訴願決定及原處分（含復查決定）均撤銷。
二、被告聲明求為判決：駁回原告之訴。
丙、兩造之爭點：
一、原告起訴意旨略謂：
（一）按「已規定地價之土地，除依第二十二條規定課徵田賦外，應課徵地價稅。」
      「非都市土地依法編定之農業用地或未規定地價者，徵收田賦。但都市土地合
      於左列規定者亦同．．．二、公共設施尚未完竣前，仍作農業用地使用者。．
      ．．。」「前項第二款及第三款，以自耕農地及依耕地三七五減租條例出租之
      耕地為限。」分別為土地稅法第十四條、第二十二條第一項第二款及第二項所
      明定。本件系爭土地雖因實施都市計畫而成為都市土地，但其公共設施設尚未
      完峻，且係供養殖用途，仍作農業使用之要件，為被告所不爭，但仍以原告乃
      宗教組織未具自然人身分，系爭土地即不符「自耕農地」之法定要件，判決仍
      應課徵鉅額地價稅。惟按土地稅法上所稱農業用地，係就土地之用途判定之，
      另徵收地價稅之目的，乃為平均社會財富，並據以全面舉辦規定地價，達成地
      盡其利，實現地利共享之用，然因農地一般言之，尚無法充分利用，收益較低
      ，如全面規定地價，改徵地價稅，將突然增加農地所有權人負擔，故有土地稅
      法第二十二條仍徵收田賦之規定。所謂「自耕農地」旨在「自耕」，實與所有
      權人身分無涉，原告系爭土地自始即由具農民身分之信徒耕作，辦理「更名登
      記」後亦然，依更名當時農業發展條例第四條規定應視為自耕，合乎土地稅法
      第二十二條第二項「自耕農地」徵收田賦之要件。本件原告雖非自然人亦不具
      農民身分，然系爭土地雖劃為都市土地，但公共設施尚未完竣仍為農業使用收
      益微薄，尚未有都市土地之地利產生何來地利共享，若因原告不具農民或自然
      人身分，而忽略系爭土地目前仍只能作農業使用之事實，對原告而言，不無課
      稅違反公平正義之違法。
（二）本件原告係依內政部指示辦理系爭土地之更名登記：查內政部七十年七月十七
      日台內民字第三三三八五號函主旨記載：「有關為宗教團體所取得之不動產，
      雖以自然人名義登記，但自始即供該宗教團體所使用，並經本部證明其合於特
      定條件者，准以『更名登記』方式變更登記名義而免徵契稅或土地增值稅一案
      ，業經財政部邀集本部等有關單位會商決定，其中有關貴管事宜，詳如說明，
      請查照辦理。」上述辦理「更名登記」期限曾經內政部延至七十三年六月三十
      日止，因有部分宗教團體未於期限截止前辦理「更名登記」，內政部乃於八十
      一年二月十八日召開會議決定辦理「更名登記」期限再延至八十二年十二月三
      十一日止，並以內政部八十一年二月二十五日台內地字第八一七一二八八號函
      知相關團體及機關，依該函所檢附八十一年二月十八日會議紀錄結論記載：「
      茲因仍有部分符合上開函釋規定之宗教團體因地處偏僻交通不便，或因負責人
      年邁不諳法令，致未依規定期限辦竣更名登記者，為解決其財產管理及稅負之
      困擾，其辦理更名登記期限准再延至八十二年十二月三十一日止，並請各級民
      政機關加強宣導期儘速辦理」。由上可知，內政部因考量宗教團體無自耕農身
      分，其所取得之自耕農地雖供該宗教團體使用，為因礙於法令規定，而以自然
      人名義登記，致日後迭生管理上及稅負上之困擾，為保障宗教團體之權益，准
      以「更名登記」方式變更登記名義而「暫時」免徵契稅或土地增值稅（以後真
      正出售時，仍應課徵契稅、土地增值稅），且於展期至七十三年六月三十日後
      ，因有部分宗教團體地處偏僻交通不便，或因負責人年邁不諳法令等因素而未
      辦理「更名登記」，為宗教團體之利益著想，特再准予展期至八十二年十二月
      三十一日，並請各級民政機關加強宣導期儘速辦理，就宗教團體而言，以上措
      施誠為政府便民惠民之德政，合先說明。所謂「自耕農地」，內政部八十五年
      八月二日台八五內地字第八五０三七二號函謂「其所有人應具備農民身分」，
      財政部九十年八月二十四日台財稅第０九００四五五０四０號函「自耕農地之
      認定，應以土地所有權人為自然人」，惟上開土地稅法第二十二條則無明文規
      定，且並未授權行政機關訂定施行細則或就「自耕農地」所有權人身分為之限
      制。上開函釋性質上雖屬內政部及財政部本於行政主管機關之地位，就行政法
      規所為闡明法規原意之釋示，依司法院釋字第二八七號解釋，應自法規生效之
      日起有其適用，固不待言。惟按「行使權利，履行義務，應依誠實及信用方法
      」民法第一百四十八條第二項定有明文。再者行政程序法第八條亦規定「行政
      行為，應以誠實信用之方法為之，並應保護人民正當合理之信賴。」如前所述
      ，內政部准予宗教團體辦理土地更名登記，係基於宗教團體之利益而為考量，
      以「免徵契稅或土地增值稅」及「解決其財產管理及稅負之困擾」為之考量，
      且於第一次展期至七十三午六月三十日後，又於八十一年二月十八日會議決定
      再展期至八十二午十二月三十一日，並請各級民政機關加強宣導督促儘速辦理
      ，上述內政部之用心與美意，原告心存信賴與感激，乃予配合並著手辦理「更
      名登記」，則日後被告以原告不具自耕農身分，對原告課徵鉅額地價稅，實無
      異陷害原告。當初原告如知辦理「更名登記」後，每年需繳納鉅額地價稅，則
      縱內政部千催萬促，原告亦必不予理會。蓋每年近千萬元之稅負並非原告所能
      負擔，此將逼至原告破產，原告與其辦理土地「更名登記」後破產，毋寧維持
      原狀繼續登記於信徒名下以確保廟產續存為宜，故上述行政機關誘引原告辦理
      土地「更名登記」，再行發布解釋函令對原告課徵鉅額稅負以致破產，土地悉
      歸政府之陷害手法，實已嚴重違反誠信原則之違法，對原告權益造成重大損害
      。
（三）本件原告於八十二年底依據內政部行政指導完成系爭土地更名登記，而內政部
      於八十五年八月二日台八五內地字第八五八０三七二號函關於「有關土地稅法
      第二十二條第二項（平均地權條例第二十二條第二項）規定所稱之自耕農地，
      其所有權人應具農民身分，至其認定方式得以其共同生活戶（戶口名簿內）有
      一人之職業為農業職業範圍者認定之。」及財政部九十年八月二十四日台財稅
      第０九００四五五０四０號函「自耕農地之認定，應以土地所有權人為自然人
      」之釋示，實無異陷害原告。內政部及財政部本於行政主管機關就法規固有權
      解釋，然公法上權利人長期間不行使其權利，而且在此期間內，其有某種行為
      ，令人信賴其將不行使此種權利時，則權利人將喪失其權利，嗣後不得再行使
      此項權利，否則即有違誠信原則。木案相關之土地稅法第二十二條經立法公布
      施行多年，內政部有權利解釋法令，未見其行使權利，直至原告完成「更名登
      記」後二年有餘，方行使其權利，應可認為其行使解釋之「權利失效」，故本
      件被告依內政部函釋課徵原告地價稅，實有不當。
（四）按土地稅法第二十二條第一項第二款規定，都市土地公共設施尚未完竣前，仍
      做農業用地使用者，徵收田賦。同條第二項規定，前項第二款規定以自耕農地
      及依耕地三七五減租條例出租之耕地為限。考其立法理由為供農業用途之耕地
      ，無論自耕或依三七五減租條例出租他人耕作，農地所有權人所得利益均甚微
      薄，如再對所有權人課徵地價稅，必致收益不敷繳稅之窘境，其結果將造成農
      村破產之局面，是以規定都市土地公共設施尚未完竣前仍做農業使用之自耕農
      地僅徵收田賦。所謂「自耕農地」，內政部八十五年八月二日台八五內地字第
      八五０三七二號函雖謂「其所有人應具備農民身分」，惟上揭土地稅法第二十
      二條則無明文規定，茲姑不論上開內政部關於「自耕農地」之解釋是否合法，
      然既已准許宗教團體得辦理農地「更名登記」，則無異承認非自耕農之宗教團
      體為農地所有權人之合法性。再參諸當時農業發展條例第四條：「農民自行以
      人力、畜力或農用機械操作，經營農業生產或實施共同經營、合作農場經營者
      ，為自耕。其實施委託代耕者，以自耕論」之規定，原告系爭土地自始即委由
      具農民身分之信徒耕作，辦理「更名登記」後亦然，依上開農業發展條例第四
      條規定應視為自耕，合乎土地稅法第二十二條第二項「自耕農地」徵收田賦之
      要件，從而原告依內政部指示辦理「更名登記」乃係對其抱持充分信賴，內政
      部及財政部罔顧原告對政府施政之信賴，冀圖對原告所有辦理「更名登記」後
      之自耕土地課徵地價稅，而將土地稅法第二十二條第二項「自耕農地」解釋為
      其所有人應具備自然人身分，且發布解釋函令時間竟在同意原告更名登記之後
      ，實已嚴重侵害原告之信賴，並已對原告權益造成難以彌補之損害。
（五）「信賴保護原則攸關憲法上人民權利之保障，公權力的行使涉及人民信賴利益
      而有保護之必要者，不限於授益行政處分之撤銷或廢止（行政程序法第一百十
      九條、第一百二十條及第一百二十六條參照），即行政法規之廢止或變更亦有
      其適用。行政法規公布施行後，制定或發布法規之機關依法定程序予以修改或
      廢止時，應兼顧規範對象信賴利益之保護。除法規預先定有施行期間或因情事
      變遷而停止適用，不生信賴保護問題外，其因公益之必要廢止法規或修改內容
      致人民客觀上具體表現其因信賴而生之實體法上利益受損害，應採取合理之補
      教措施，或訂定過渡期間之條款，俾減輕損害，方符憲法保護人民權利之意旨
      。」「至若並非基於公益考量，僅為行政上一時權宜之計，或出於對部分規範
      對象不合理之差別對待，或其他非屬正當之動機而恣意廢止或限制法規之適用
      者，受規範對象之信賴利益應受憲法之保障，乃屬當然」司法院釋字第五二五
      號、第五二九號解釋在案。本案原告因信賴內政部八十一年二月二十五日台內
      地字第八一七一二八八號函（信賴基礎），申請系爭土地更名登記（信賴事實
      ），原告組織章程明訂「解散後財產歸地方政府機關所有」，更名登記無實質
      租稅利益，雖有助於原告資產管理，實則更有利於政府機關對寺廟教堂等資產
      資料之掌握與管理，原告實無信賴利益可言，其後內政部發布法規溯及既往恣
      意限制，導致原告因不具農民身分，以後每年度須繳納遠超出負擔能力之鉅額
      地價稅而致破產（信賴損失）。基此，人民對國家機關因公權力行使的結果，
      所產生之合理信賴，豈非蕩然無存。鑒於信賴保護原則，具有憲法位階之效力
      ，因此人民對命令建構的法律秩序所產生的信賴，也應如同對法律所建構的法
      律秩序一般，具有一般的信賴，凡命令之溯及效力或立即效力造成人民既得權
      益或信賴利益重大變動時，自應認定該命令（內政部八十五年八月二日台八五
      內地字第八五０三七二號函及財政部相關本件之解釋函令）違反公法上信賴保
      護原則而無效。被告以內政部函釋係准原告系爭土地以「更名登記」方式達到
      「正名」之目的，內政部函釋所要解決宗教團體稅負之困擾，自係因更名登記
      不動產移轉所生之稅負（即土地增值稅及契稅），而不及於因土地持有之稅負
      （即地價稅或田賦），故原告因信賴內政部函釋而辦理系爭土地之更名登記，
      其因信賴該函釋所發生之信賴利益，亦當僅限於契稅或土地增值稅之免徵，實
      無從因信賴該函釋辦理更名登記，進而產生亦可因此得免徵地價稅之信賴，原
      告主張有信賴保護原則之適用殊無可採云云。惟經查原告系爭土地原為登記農
      民身分之信徒所有，此項財產原為被告所不知者，因信賴內政部函釋從而自我
      浮現辦理「正名」遂行「更名登記」，綜觀「更名登記」當時之相關法令，除
      財政部八十三年十月二十八日台財稅第八三一六一七四八九號函「關於土地稅
      法第二十二條第二項所稱『自耕農地』之認定，宜請洽貴市地政機關或農業主
      管機關配合辦理。說明：二、土地稅法第二十二條第二項所稱之自耕農地，尚
      不宜由稽徵機關憑土地所有權人是否具備農民身分予以認定。」外，並無其他
      相關解釋函令，故已足令原告信賴內政部函釋「更名登記」後系爭土地繼續課
      徵田賦，殆無疑羲。被告對原告系爭土地改課地價稅，亦導因於原告「更名登
      記」後內政部發布之八十五年八月二日台八五內地字第八五０三七二號函釋，
      內政部既已准許原告辦理系爭土地「更名登記」在先，其後發布相關解釋函令
      時自應兼顧規範對象信賴利益之保護，在明知原告並非自然人或農民之情況下
      ，仍恣意限制法規之適用，此行政作為即屬違法。本件原告確因信賴內政部函
      釋而為「更名登記」致生系爭土地地價稅之課徵，倘若當時不信賴內政部函釋
      繼續以農民身分之信徒登記持有系爭土地，則系爭土地至今仍符土地稅法第二
      十二條第一項第二款及第二項之規定課徵田賦，前後相較原告因信賴內政部函
      釋致生信賴損失事實俱在，詎被告未及注意，復查及訴願決定均遞予維持原處
      分，顯有課稅違背法令之違法。
二、被告主張之理由：
（一）按「已規定地價之土地，除依第二十二條規定課徵田賦者外，應課徵地價稅。
      」、「非都市土地依法編定之農業用地或未規定地價者，徵收田賦。但都市土
      地合於左列規定者，亦同：一、．．．二、公共設施尚未完竣前，仍作農業用
      地使用者，徵收田賦。．．．前項第二款及第三款，以自耕農地及依耕地三七
      五減租條例出租之耕地為限。」分別為土地稅法第十四條、第二十二條第一項
      第二款但書及第二項所明定。次按「本法所稱自耕，係自任耕作者而言，其為
      維持一家生活直接經營耕作者，以自耕論。」為土地法第六條所明定。又按司
      法院院字第二０二八號解釋：「凡為維持一家生活直接經營耕作者，雖非自任
      耕作，亦不失為土地法所稱之自耕，但所謂維持一家生活專指自然人」。末按
      「土地稅法第二十二條（平均地權條例第二十二條）第二項規定所稱『自耕農
      地』之認定，應以土地所有權人為自然人，並由其切結自行耕作即可，不再以
      土地所有權人具備農民身分為要件。．．．」財政部九十年八月二十四日台財
      稅第０九００四五五０四０號函釋在案。
（二）查系爭土地係屬都市計畫範圍內，非農業區，現已完成細部計畫，經依內政部
      七十年六月二十二日台內地字第二七八三三號函准依更名方式辦理變更登記，
      係為解決宗教團體財產管理之問題，而准以「更名登記」方式達成不動產之「
      正名」及免負擔移轉稅負（即土地增值稅及契稅）之效；而更名登記性質上是
      使登記之形式回復使真正權利人享有之狀態，故本件系爭土地之更名登記實際
      上並未發生任何權利義務之變動，僅使系爭土地回復真正之權利狀態，使之登
      記於真正所有權人即原告名下；至原登記名義人即原告之信徒，既非真正所有
      權人，是原告於辦理更名登記後，自無發生承受原登記名義人之自耕農或自然
      人身分的可能；況是否自耕農或自然人是屬個別之個體是否符合法定要件之身
      分認定問題，而身分係屬一身專屬權，並不得作為轉讓之標的，而系爭土地之
      准「更名登記」更是為財產管理方便而為之便宜措施，並非因此而承認該宗教
      團體即為自耕農或自然人身分。況其免徵土地增值稅並非依行為時土地稅法第
      三十九條之二規定「農業用地在依法作農業使用時，移轉與自行耕作之農民繼
      續耕作者，免徵土地增值稅」予以免徵，有卷附分區使用證明、內政部證明書
      、土地登記簿等影本可稽。故原告主張「更名登記」後，仍享有「更名登記」
      前相同農民或自然人之身分及允許「更名登記」無異承認宗教團體為農地所有
      權人之合法性云云，顯係誤解，不足採取。
（三）按土地稅法上所稱農業用地係就土地之用途判斷之，與所謂自耕農地或自行耕
      作之農民係從耕作之主體面加以觀察，係屬不同層次之用語；亦即土地稅法第
      二十二條第一項但書或同法第三十九條之二，均是就原則上應課徵地價稅或土
      地增值稅之情形，再特設無庸課徵地價稅或免徵土地增值稅之例外情況，是關
      於此例外情況之條件如何設定，即涉及立法政策之考量，而土地稅法第二十二
      條第二項，即就同條第一項第二款所為課徵地價稅之例外情形，再為限制之規
      定，故此項所稱之自耕農地，即不得僅就土地如何使用之形式觀之，尚須就其
      耕作之主體是否合於自然人、自耕之規定整體判斷之。故自上述法條規定之內
      容觀之，可知唯有自然人方可能滿足自耕或以自耕論之要件，又按司法院院字
      第二０二八號解釋：「凡為維持一家生活直接經營耕作者，雖非自認耕作者，
      亦不失為土地法所稱之自耕，但所謂維持一家生活專指自然人」及財政部九十
      年八月二十四日台財稅第０九００四五五０四０號函，就土地稅法第二十二條
      第二項規定所稱之「自耕農地之認定，應以土地所有權人為自然人，．．．」
      函釋，性質上均屬財政部本於行政主管機關之地位，就行政法規所為闡明法規
      原意之釋示，依據司法院釋字第二八七號解釋，應自法規生效之日起有其適用
      ，且上述函釋之內容，核與前述土地法關於自耕規定之意旨相符，更符合土地
      稅法第二十二條第二項規定之立法意旨，自應予援用；本件原告既非自然人，
      核與上開財政部函釋就土地稅法第二十二條第二項規定所稱「自耕農地」其所
      有權人應具備自然人身分之要件不合，故原告以其視為自耕，合乎「自耕農地
      」徵收田賦之要件及所訴「自耕農地」旨在「自耕」一辭，與所有權人身分無
      涉云云，自屬誤會，不足採取。
（四）按「信賴保護原則攸關憲法上人民權利之保障，公權力行使涉及人民信賴利益
      而有保護之必要者，不限於授益行政處分之撤銷或廢止（行政程序法第一百十
      九條、第一百二十條及第一百二十六條參照），即行政法規之廢止或變更亦有
      其適用。行政法規公布施行後，制定或發布法規之機關依法定程序予以修改或
      廢止時，應兼顧規範對象信賴利益之保護。除法規預先定有施行期間或因情事
      變遷而停止適用，不生信賴保護問題外，其因公益之必要廢止法規或修改內容
      致人民客觀上具體表現其因信賴而生之實體法上利益受損害，應採取合理之補
      救措施，或訂定過渡期間之條款，俾減輕損害，方符憲法保障人民權利之意旨
      。至經廢止或變更之法規有重大明顯違反上位規範情形，或法規（如解釋性、
      裁量性之行政規則）係因主張權益受害者以不正當方法或提供不正確資料而發
      布者，其信賴即不值得保護；又純屬願望、期待而未有表現其已生信賴之事實
      者，則欠缺信賴要件，不在保護範圍。」業經司法院釋字第五二五號解釋在案
      。由此號解釋可得知，信賴保護原則雖不限於授益行政處分之撤銷或廢止始得
      主張之，即於行政法規之廢止或變更亦有其適用，然主張信賴保護原則時仍須
      以國家行為為對象，亦即必須先有國家行為存在，始有形成人民信賴之可能，
      故信賴之基礎可說是信賴保護原則的前提要件，蓋此種行為既係國家基於統治
      權地位之對外表現，人民自會投以必要之信賴，並配合以形成自身之生活，自
      應有受到保護之必要，然既謂之為前提要件，意指若不具信賴基礎之存在，則
      縱使有信賴之表現、及值得信賴之必要等，皆無由主張信賴保護原則。次就內
      政部七十年七月十七日台內民字第三三三八五號函主要是表明：「有關為宗教
      團體所取得之不動產，雖以自然人名義登記，但自始即供該宗教團體所使用，
      並經本部證明其合於特定條件者，准以『更名登記』方式變更登記名義而免徵
      契稅或土地增值稅一案．．．」之意旨，而內政部八十一年二月二十五日台內
      地字第八一七一二八八號函除重申內政部上述七十年七月十七日台內民字第三
      三三八五號函之意旨外，主要是表明「辦理更名登記期限准再延至八十二年十
      二月三十一日止，並請各級民政機關加強宣導其儘速辦理。」之旨，詳如前述
      ；故上述函釋之目的，乃在於解決宗教團體以自有資金取得，並確為該團體使
      用之不動產，因不諳法令或其他原因仍登記為自然人所有，為免影響宗教團體
      之財產變為私有，而准以更名登記方式變更登記為該團體所有，且為避免因宗
      教團體係遵照政府規定欲將該不動產辦理登記為該團體所有時，發生稅負之困
      擾，而使其免徵土地增值稅及契稅；亦即上述函釋係就宗教團體所有以私人名
      義登記之不動產，准以更名登記方式達到正名之目的；既言更名登記，故此函
      釋所要解決宗教團體稅負之困擾，自係因更名登記即不動產移轉所生之稅負（
      即土地增值稅及契稅），而不及於因土地持有之稅負（即地價稅或田賦）；而
      上述內政部函釋亦明白表示辦理更名登記，免徵契稅或土地增值稅；故原告倘
      係如其主張因信賴上述內政部函釋而辦理系爭土地之更名登記，則其因信賴該
      函釋所發生之信賴利益，當僅限於契稅或土地增值稅之免徵；蓋原告實無從因
      信賴該函釋辦理更名登記，進而產生其亦可因此得免徵地價稅之信賴；亦即信
      賴基礎之存在為信賴保護原則的前提要件。若前提要件不存在，則縱使有信賴
      之表現事實、及值得信賴之必要等，皆無由主張信賴保護原則，原告所主張之
      信賴利益既為免徵地價稅而仍課徵田賦，然原告所主張之上述內政部函釋內容
      ，並未及於系爭土地應否免徵地價稅而課徵田賦，故此函釋即非原告所主張免
      徵地價稅之信賴利益的信賴基礎，則原告自不得主張因信賴上述內政部函釋，
      而就系爭地價稅之課徵有信賴利益保護原則之適用。另內政部八十五年八月二
      日台八五內地字第八五七Ｏ三七二號函關於「自耕」之定義，係闡明法規原意
      之釋示，不僅與法律規定意旨相符，且其並未變更或廢止之前關於自耕定義之
      行政規則，亦即認定原告所有之系爭土地不符合自耕農地之定義乃本於法律之
      規定，而非此內政部之函釋，且此函釋亦非創設法律所無之自耕定義；系爭土
      地既係原告所有而供信徒養殖使用，依據前述法律規定，其自始即非屬「自耕
      農地」，故原告自無因上述內政部函釋之頒布，致原信賴系爭土地應屬自耕農
      地卻變成非自耕農地之信賴基礎存在，系爭土地於更名登記前實質上既已屬原
      告所有，則系爭土地實質上已非屬自耕農地，而更名登記僅是將形式之登記狀
      態予以更正，並未變更其實質之權利義務關係，故系爭土地雖因更名登記嗣被
      查知與土地稅法第二十二條第一項第二款、第二項免徵地價稅仍課徵田賦之要
      件不合，實質上此不合規定之狀態早已存在，故系爭土地更名後之課徵地價稅
      ，對原告並無值得保護之信賴存在：故原告因認系爭土地仍屬自耕農地，而得
      依土地稅法第二十二條第一項第二款、第二項規定免徵地價稅而仍課徵田賦云
      云，純係因其對於法令之誤解所致；究不得因其建立於對法令誤解之信賴；主
      張有信賴保護原則之適用，故原告此部分之主張亦無可採。
（五）再按「行政行為，應以誠實信用之方法為之」（行政程序法第八條參照），此
      即行政法上所謂之誠信原則。前述內政部函釋所以准宗教團體以自然人名義登
      記之土地得以更名登記方式辦理變更登記，乃為解決宗教團體以自有資金取得
      並確為該團體使用之不動產，因不諳法令或其他原因仍登記為自然人所有，為
      免影響宗教團體之財產變為私有，且為避免因宗教團體係遵照政府規定欲將該
      不動產辦理登記為該團體所有時，發生稅負之困擾，而使其免徵因更名登記即
      不動產移轉所生之稅負（即土地增值稅及契稅），已如前述；故此函釋本於使
      宗教團體之財產管理步入正途，避免無謂之產權糾紛之目的為之，並考量因此
      發生稅負之負擔，實難謂有何違反誠信原則之情；至系爭地價稅之核課，並非
      因更名登記本身所當然會發生之稅捐，且此地價稅之核課，原告亦無值得保護
      之信賴存在，已如前述，故原告以此主張內政部上述准為更名登記之函釋有違
      誠信原則云云，自無可採。
   理  由
一、按「已規定地價之土地，除依第二十二條規定課徵田賦外，應課徵地價稅。」「
    非都市土地依法編定之農業用地或未規定地價者，徵收田賦。但都市土地合於左
    列規定者亦同：．．．．．．二、公共設施尚未完竣前，仍作農業用地使用者。
    ．．．．．．。」「前項第二款及第三款，以自耕農地及依耕地三七五減租條例
    出租之耕地為限。」行為時土地稅法第十四條、第二十二條第一項第二款、第二
    項分別定有明文。故都市土地若要依據上述土地稅法第二十二條第一項第二款、
    第二項規定主張免徵地價稅而課徵田賦，即須符合：公共設施尚未完竣；仍
    作農業使用；該土地須為自耕農地或耕地三七五減租條例出租之耕地等三項要
    件，合先敘明。
二、本件原告係登記有案之寺廟，而原告所有系爭土地，係原告自日據時代即擁有之
    農地，惟因受限於法令而均以具有農民身分之信徒名義登記為土地所有權人。嗣
    原告依據內政部七十年七月十七日台內民字第三三三八五號、八十一年二月二十
    五日台內地字第八一七一二八八號函之釋示，於八十三年三月二十五日間將系爭
    土地更名登記為原告所有，但仍由具有農民身分之信徒繼續養殖。而系爭土地亦
    已於六十六年間因都市計畫，使用分區編定為住宅區，然公共設施尚未完成。嗣
    被告於八十三年十一月五日實施農地使用清查時，認系爭土地登記為原告所有，
    惟原告並未具備農民身分，不符合土地稅法第二十二條第一項第二款、第二項課
    徵田賦之要件，乃改按一般用地稅率核定課徵原告九十年地價稅等情，為兩造所
    不爭執，並有高雄縣政府寺廟登記證、內政部證明書（附申辦更名登記之不動產
    清冊）、土地登記簿謄本等附於原處分卷可稽，應堪認定。而系爭土地雖因實施
    都市計畫而成為都市土地，但其公共設施尚未完竣，且係供養殖用途，而作農業
    用地使用一節，亦據被告於本院八十九年度訴字第一六八號案件調查時陳明在卷
    。故系爭土地已符合土地稅法第二十二條第一項第二款所稱公共設施尚未完竣
    ；仍作農業使用之要件，自堪認定；則關於系爭土地是否應免徵地價稅而仍課
    徵田賦，兩造所爭執者，乃系爭土地是否具備同條第二項所規定「自耕農地」之
    要件。而原告主張系爭土地符合土地稅法第二十二條第二項所稱「自耕農地」之
    要件，無非以原告係依據內政部七十年七月十七日台內民字第三三三八五號函及
    八十一年二月二十五日台內地字第八一七一二八八號函之意旨，辦理土地「更名
    登記」為原告所有，既係「更名登記」，自仍應享有與「更名登記」前相同之農
    民身分，否則即與法律所稱「更名登記」之規定有違；又土地稅法第二十二條第
    二項有關「自耕農地」之所有權人是否需具備農民身分，未有法令明確規定，農
    業發展條例亦未規定寺廟組織不可以合法擁有農業用地，且內政部及財政部相關
    函釋發布係在本案「更名登記」之後，應有「法律不溯及既往」之適用；況內政
    部八十五年八月二日台內地字第八五八０三七二號函，是針對自然人是否具備農
    民身分所作之解釋，原告係屬宗教社團，自應不受該函釋之限制；且原告係屬依
    法成立之宗教團體，由當地信徒組織而成，當地信徒非漁民即為農民者居眾，而
    原告所有系爭土地皆由信徒（具有自耕農民身分者）耕作，本質上應具有共同經
    營之性質，與自耕無異，即便是原告委託有自耕能力之信徒代耕，亦與內政部八
    十五年八月二日台內地字第八五八０三七二號函釋之意旨相符等語資為爭執。爰
    分述如下：
（一）經查，「以自然人名義登記之不動產，實際係為私立學校、宗教團體（寺廟、
      教會、教堂）宗祠等團體所取得，而於登記時未註明係為該團體所取得者，其
      於將該不動產變更登記為該團體所有時，應如何處理一案，經財政部邀集本部
      等有關單位會商，獲致結論如下：凡私立學校、寺廟、教會（堂）等團體取得
      之不動產，如係以各團體之創辦人、董事長、董事或監察人等自然人名義登記
      所有權，倘於辦理登記時已註明係為設立之學校、寺廟、教會（堂）等團體所
      取得者，准以更名登記方式變更為該團體所有，不課徵契稅或土地增值稅，前
      經財政部六十六年六月八日台財稅第三二五六九、三五六０四號函釋在案，不
      符上述規定者，即不得以更名方式處理。茲以部分私立學校、寺廟、教會（堂
      ）及宗祠等團體，取得不動產以自然人名義登記者，雖確係為學校、寺廟、教
      會（堂）及宗祠等團體取得之不動產，但未依前述釋令規定或土地登記規則第
      八十六條規定，於登記時註明該不動產係為學校、寺廟、教會（堂）、宗祠所
      取得者。現為遵照政府規定辦理登記為學校、寺廟、教會（堂）、宗祠等團體
      所有時，為解決其稅負之困擾，經會商處理原則如下：一、私立學校、寺廟、
      教會（堂）、宗祠等團體所取得之不動產，雖以自然人名義登記，但自始即供
      該私立學校、寺廟、教會（堂）、宗祠等團體所使用，並經教育部或內政部證
      明其取得不動產之資金確為該團體所支付，或以私人名義登記之不動產有公開
      之文件紀錄資料可認定該私人為該團體之關係人，並係以該團體之基金或資金
      為該團體所取得者，准以『更名登記』方式變更登記為該私立學校、寺廟、教
      會（堂）、宗祠等團體所有，免徵契稅或土地增值稅。二、私立學校、寺廟、
      教會（堂）、宗祠等團體，凡在（七十）年五月十一日（含五月十一日）以前
      所取得之不動產，仍係以自然人名義登記未註明係為該團體所取得者，應在七
      十一年六月三十日以前依前項規定，以『更名登記』方式申請辦妥登記為該團
      體所有，逾期即應切實依照本部六十六年六月八日台財稅第三二五六九、三五
      六０四號函規定辦理。但私立學校如有事實上之困難，無法於上述期限辦妥更
      名登記者，應由教育部分別編造清冊敘明理由函送當地稅捐機關辦理並函財政
      、內政兩部備查。三、私立學校、寺廟、教會（堂）、宗祠等團體，係上述『
      更名登記』方式登記所有權之不動產土地，如再次移轉他人時，應以更名登記
      前該土地之原規定地價或前次移轉現值為基礎，計算土地漲價總數額課徵土地
      增值稅。」業經內政部七十年六月二十二日台內地字第二七八三三號函釋示在
      案；而內政部七十年七月十七日台內民字第三三三八五號函亦是重申上述函釋
      意旨。另內政部八十一年二月二十五日台內地字第八一七一二八八號函除重申
      上述內政部七十年六月二十二日台內地字第二七八三三號函之內容外，更表示
      「凡宗教團體在七十年五月十一日（含五月十一日）以前所取得之不動產，而
      以自然人名義登記，但自始即供該團體所使用者，曾經內政部七十年六月二十
      二日台內地字第二七八三三號函釋准以『更名登記』方式變更登記為該宗教團
      體所有。其辦理更名登記期限曾延至七十三年六月三十日止。茲因仍有部份符
      合上開函釋規定之宗教團體因地處偏僻交通不便、或因負責人年邁不諳法令，
      致未依規定期限辦竣更名登記者，為解決其財產管理及稅負之困擾，其辦理更
      名登記期限准再延至八十二年十二月三十一日止，並請各級民政機關加強宣導
      其儘速辦理。」故上述內政部七十年七月十七日台內民字第三三三八五號函、
      內政部七十年六月二十二日台內地字第二七八三三號函及內政部八十一年二月
      二十五日台內地字第八一七一二八八號函，其內容均係針對：「宗教團體所取
      得之不動產，雖以自然人名義登記，但自始即供該宗教團體所使用，並經證明
      合於特定條件者，准以『更名登記』方式變更登記名義，並免徵契稅或土地增
      值稅。」之情形為釋示；且自上述內政部七十年六月二十二日台內地字第二七
      八三三號函釋之內容可知，若無此函釋，則寺廟等所取得之土地，原以私人名
      義登記者，嗣欲變更名義為該團體所有，即須依財政部六十六年六月八日台財
      稅第三二五六九、三五六０四號函規定辦理，即須於原辦理所有權登記時即已
      註明係為將來設立之寺廟等團體所購置者，始得以更名登記方式辦理變更登記
      ，並免徵契稅或土地增值稅。故上述函釋之目的，乃在於解決宗教團體以自有
      資金取得之不動產，因不諳法令或其他原因仍登記為自然人所有，為免影響宗
      教團體之財產變為私有，而准以更名登記方式變更登記為該團體所有，且為避
      免宗教團體之稅負負擔，而使其免徵土地增值稅及契稅；上述函釋既係為解決
      宗教團體財產管理之問題，而准以「更名登記」方式達成不動產之「正名」及
      免負擔移轉稅負之效；而更名登記性質上是使登記之形式回復使真正權利人享
      有之狀態，故本件系爭土地之更名登記實際上並未發生任何權利義務之變動，
      僅使系爭土地回復真正之權利狀態，使之登記於真正所有權人即原告名下；至
      原登記名義人即原告之信徒，既非真正所有權人，是原告於辦理更名登記後，
      自無發生承受原登記名義人之自耕農身分的可能；況是否自耕農是屬個別之個
      體是否符合法定要件之身分認定問題，而身分係屬一身專屬權，並不得作為轉
      讓之標的，而系爭土地之准「更名登記」更是為財產管理方便而為之便宜措施
      ，並非因此而承認該宗教團體即為自耕農。故原告主張「更名登記」後，仍享
      有「更名登記」前相同農民之身分及允許「更名登記」無異承認宗教團體之自
      耕農身分云云，顯係誤解，不足採取。
（二）按「本法所稱農業用地，指非都市土地或都市土地農業區、保護區範圍內土地
      ，依法供下列使用者：．．．。」「非都市土地依法編定之農業用地或未規定
      地價者，徵收田賦。但都市土地合於左列規定者，亦同：一、．．．二、公共
      設施尚未完竣前，仍作農業用地使用者，徵收田賦。．．．前項第二款及第三
      款，以自耕農地及依耕地三七五減租條例出租之耕地為限。」「農業用地在依
      法作農業使用時，移轉與自行耕作之農民繼續耕作者，免徵土地增值稅。」分
      別為土地稅法第十條第一項、第二十二條第一項第二款、第二項及第三十九條
      之二所明定。自上述條文規定可知，土地稅法上所稱農業用地係就土地之用途
      判斷之，與所謂自耕農地或自行耕作之農民係從耕作之主體面加以觀察，係屬
      不同層次之用語；亦即土地稅法第二十二條第一項但書或同法第三十九條之二
      ，均是就原則上應課徵地價稅或土地增值稅之情形，再特設無庸課徵地價稅或
      免徵土地增值稅之例外情況，是關於此例外情況之條件如何設定，即涉及立法
      政策之考量，而土地稅法第二十二條第二項，即就同條第一項第二款所為課徵
      地價稅之例外情形，再為限制之規定，故此項所稱之自耕農地，即不得僅就土
      地如何使用之形式觀之，尚須就其耕作之主體是否合於自耕之規定整體判斷之
      。而「本法所稱自耕，係指自任耕作者而言，其為維持一家生活直接經營耕作
      者，以自耕論。」土地法第六條定有明文；另八十九年一月二十六日修正前之
      農業發展條例第四條則規定：「農民自行以人力、畜力或農用機械操作、經營
      農業生產或實施共同經營、合作農產經營者，為自耕。其實施委託代耕者，以
      自耕論。」故自上述法條規定之內容觀之，可知唯有自然人方可能滿足自耕或
      以自耕論之要件；而內政部八十五年八月二日台八五內地字第八五八０三七二
      號函關於「有關土地稅法第二十二條第二項（平均地權條例第二十二條第二項
      ）規定所稱之自耕農地，其所有權人應具農民身分，至其認定方式得以其共同
      生活戶（戶口名簿內）有一人之職業為農業職業範圍者認定之。」之釋示，性
      質上係屬內政部本於行政主管機關之地位，就行政法規所為闡明法規原意之釋
      示，依據司法院釋字第二八七號解釋，應自法規生效之日起有其適用，且上述
      函釋之內容，核與前述土地法及八十九年一月二十六日修正前之農業發展條例
      關於自耕規定之意旨相符，更符合土地稅法第二十二條第二項規定之立法意旨
      ，自應予援用；本件原告既非自然人，而其與使用系爭土地之農民間亦屬信徒
      關係，並無原告所謂共同生活戶之情事，故被告援引此函釋關於自耕之定義，
      認本件原告之情形與自耕農地之要件不符，並無不合，更不生「法律不溯及既
      往」之問題；又內政部上述函釋係就自耕之定義為釋示，而自耕依前述法律規
      定，性質上唯有自然人始得滿足其要件，且內政部此函釋內容亦未表明於此自
      耕之定義外，尚有其他關於團體之自耕的定義，故原告以其函釋僅於自然人有
      適用，不得依之認定原告之情形非自耕云云，自屬誤會，不足採取。另徵收地
      價稅之目的，乃是為平均社會財富，並據以全面舉辦規定地價，達成地盡其利
      ，實現地利共享之用，然因農地一般言之，尚無法充分利用，收益較低，如全
      面規定地價，改徵地價稅，將突然增加農地所有權人負擔，故有土地稅法第二
      十二條仍徵收田賦之規定；是土地稅法第二十二條第二項所以再就同條第一項
      第二款之情形再增加「自耕農地」之限制，即為上述土地應課徵地價稅之立法
      目的上，本於農地使用受限制，而例外仍課徵田賦範圍之立法政策的考量及選
      擇，故此因立法政策之考量所為仍課徵田賦範圍之界定，自未逾越上述土地稅
      法之立法目的，亦未對人民之權利義務增加法律所無之限制，不僅無違反法律
      保留原則，亦無牴觸租稅法律主義。故原告主張前揭函釋違反法律保留原則及
      租稅法定主義，且依據法律不溯及既往原則，該函釋於本件亦不應適用云云，
      亦有誤會，不足採據。
（三）又按八十九年一月二十六日修正後之農業發展條例第十七條第二項雖規定：「
      本條例修正施行前，既有寺廟登記有案或依法成立財團法人之教堂（會），其
      以自有資金取得而以自然人名義登記之農業用地，得更名為該寺廟或依法成立
      財團法人之教堂（會）所有。」然此係因國家農業政策之改變，即將農業用地
      之管理改採「管地不管人」之政策所致，自不得因此規定，而認登記有案之寺
      廟於登記為農業用地所有權人後，則取得自耕農之身分。另八十九年一月二十
      六日修正前之農業發展條例第四條後段固規定：其實施委託代耕者，以自耕論
      。然所謂委託代耕，依同條例第三條第六款規定，係指自行經營之家庭農場，
      僅將其農場生產過程之部分或全部作業，委託他人代為實施者。而原告係一經
      登記有案之寺廟，系爭原告所有之土地，原告係供給信徒作養殖使用，由信徒
      向原告申請，並由原告以招標方式讓得標之信徒繳納保證金後使用，一筆土地
      之保證金金額約為一百六十萬元，而保證金則於信徒不使用土地時無息退還等
      情，亦據原告於本院前開案件調查時陳述甚明（詳本院八十九年度訴字第一六
      八號判決），其性質為以保證金之利息作為信徒使用系爭土地之對價，應屬租
      賃。然不論原告供信徒使用系爭土地係屬租賃或無償借貸之法律關係，其均非
      所謂自行經營之家庭農場，而將其農場生產過程之部分或全部作業，委託他人
      代為實施之委託代耕。故原告主張其係屬委託代耕，及依行為時農業發展條例
      第四條之規定，本件之情形應屬自耕云云，亦無可採。
（四）綜上所述，原告係一登記有案之寺廟，系爭土地雖屬原告所有而供養殖之用，
      然原告係將系爭土地以招標方式，由信徒提供保證金後供信徒作養殖使用，依
      前述關於自耕定義之說明，並非屬土地稅法第二十二條第二項所稱之自耕農地
      ，而原告上述主張系爭土地應屬自耕農地之爭執，又不可採，故系爭土地非屬
      土地稅法第二十二條第二項所稱之自耕農地一節，即堪認定。系爭土地既非屬
      土地稅法第二十二條第二項所稱之自耕農地，即與前述得依同條第一項第二款
      免徵地價稅而課徵田賦之要件不符，故原告主張本件仍應課徵田賦云云，即無
      可採。
三、原告又主張其因信賴內政部七十年七月十七日台內民字第三三三八五號函、及內
    政部八十一年二月二十五日台內地字第八一七一二八八號函（信賴基礎），而申
    請辦理系爭土地之更名登記（信賴事實），然被告卻依內政部嗣後頒布之八十五
    年八月二日台八五內地字第八五八０三七二號函，溯及既往適用，導致原告因不
    具農民身分，就系爭土地應被課徵地價稅，故此地價稅之課徵，有違信賴利益保
    護原則云云。經查：
（一）按「信賴保護原則攸關憲法上人民權利之保障，公權力行使涉及人民信賴利益
      而有保護之必要者，不限於授益行政處分之撤銷或廢止（行政程序法第一百十
      九條、第一百二十條及第一百二十六條參照），即行政法規之廢止或變更亦有
      其適用。行政法規公布施行後，制定或發布法規之機關依法定程序予以修改或
      廢止時，應兼顧規範對象信賴利益之保護。除法規預先定有施行期間或因情事
      變遷而停止適用，不生信賴保護問題外，其因公益之必要廢止法規或修改內容
      致人民客觀上具體表現其因信賴而生之實體法上利益受損害，應採取合理之補
      救措施，或訂定過渡期間之條款，俾減輕損害，方符憲法保障人民權利之意旨
      。至經廢止或變更之法規有重大明顯違反上位規範情形，或法規（如解釋性、
      裁量性之行政規則）係因主張權益受害者以不正當方法或提供不正確資料而發
      布者，其信賴即不值得保護；又純屬願望、期待而未有表現其已生信賴之事實
      者，則欠缺信賴要件，不在保護範圍。」業經司法院釋字第五二五號解釋在案
      。由此號解釋可得知，信賴保護原則雖不限於授益行政處分之撤銷或廢止始得
      主張之，即於行政法規之廢止或變更亦有其適用，然主張信賴保護原則時仍須
      以國家行為為對象，亦即必須先有國家行為存在，始有形成人民信賴之可能，
      故信賴之基礎可說是信賴保護原則的前提要件，蓋此種行為既係國家基於統治
      權地位之對外表現，人民自會投以必要之信賴，並配合以形成自身之生活，自
      應有受到保護之必要，然既謂之為前提要件，意指若不具信賴基礎之存在，則
      縱使有信賴之表現、及值得信賴之必要等，皆無由主張信賴保護原則。
（二）查內政部七十年七月十七日台內民字第三三三八五號函主要是表明：「有關為
      宗教團體所取得之不動產，雖以自然人名義登記，但自始即供該宗教團體所使
      用，並經本部證明其合於特定條件者，准以『更名登記』方式變更登記名義而
      免徵契稅或土地增值稅一案．．．．．．」之意旨，而內政部八十一年二月二
      十五日台內地字第八一七一二八八號函除重申內政部上述七十年七月十七日台
      內民字第三三三八五號函之意旨外，主要是表明「辦理更名登記期限准再延至
      八十二年十二月三十一日止，並請各級民政機關加強宣導儘速辦理。」之旨，
      詳如前述；故上述函釋之目的，乃在於解決宗教團體以自有資金取得並確為該
      團體使用之不動產，因不諳法令或其他原因仍登記為自然人所有，為免影響宗
      教團體之財產變為私有，而准以更名登記方式變更登記為該團體所有，且為避
      免因宗教團體係遵照政府規定欲將該不動產辦理登記為該團體所有時，發生稅
      負之困擾，而使其免徵土地增值稅及契稅；亦即上述函釋係就宗教團體所有以
      私人名義登記之不動產，准以更名登記方式達到正名之目的；既言更名登記，
      故此函釋所要解決宗教團體稅負之困擾，自係因更名登記即不動產移轉所生之
      稅負（即土地增值稅及契稅），而不及於因土地持有之稅負（即地價稅或田賦
      ）；而上述內政部函釋亦明白表示辦理更名登記，免徵契稅或土地增值稅；故
      原告倘係如其主張因信賴上述內政部函釋而辦理系爭土地之更名登記，則其因
      信賴該函釋所發生之信賴利益，亦當僅限於契稅或土地增值稅之免徵；蓋原告
      實無從因信賴該函釋辦理更名登記，進而產生其亦可因此得免徵地價稅之信賴
      ；亦即信賴基礎之存在為信賴保護原則的前提要件，若前提要件不存在，則縱
      使有信賴之表現事實及值得信賴之必要等，皆無由主張信賴保護原則，原告所
      主張之信賴利益既為免徵地價稅而仍課徵田賦，然原告所主張之上述內政部函
      釋內容並未及於系爭土地應否免徵地價稅而仍課徵田賦部分，故此函釋即非原
      告所主張免徵地價稅之信賴利益的信賴基礎，原告自不得主張因信賴上述內政
      部函釋，而就系爭地價稅之課徵有信賴利益保護原則之適用。另內政部八十五
      年八月二日台八五內地字第八五八０三七二號函關於自耕之定義，係闡明法規
      原意之釋示，不僅與法律規定意旨相符，已如前述，且其並未變更或廢止之前
      關於自耕定義之行政規則，亦即認定原告所有之系爭土地不符合自耕農地之定
      義乃本於法律之規定，而非此內政部之函釋，且此函釋亦非創設法律所無之自
      耕定義；系爭土地既係原告所有而供信徒養殖使用，依據前述法律規定，其自
      始即非屬自耕農地，故原告自無因上述內政部函釋之頒布，致原信賴系爭土地
      應屬自耕農地卻變成非自耕農地之信賴基礎存在，故其據內政部八十五年八月
      二日台八五內地字第八五八０三七二號函係在本件課稅年度後頒布為由，主張
      應有信賴原則之適用云云，更屬誤解。況系爭土地原即原告出資購買，係因礙
      於法令規定而以自然人名義登記一節，已據原告陳述甚明，系爭土地於更名登
      記前實質上既已屬原告所有，則系爭土地實質上已非屬自耕農地，而更名登記
      僅是將形式之登記狀態予以更正，並未變更其實質之權利義務關係，故系爭土
      地雖因更名登記嗣被查知與土地稅法第二十二條第一項第二款、第二項免徵地
      價稅仍課徵田賦之要件不合，實質上此不合規定之狀態早已存在，故系爭土地
      更名後之課徵地價稅，對原告並無值得保護之信賴存在；則原告主張因認系爭
      土地仍屬自耕農地，得依土地稅法第二十二條第一項第二款、第二項規定免徵
      地價稅而仍課徵田賦云云，純係因其對於法令之誤解所致，究不得因其建立於
      對法令誤解之信賴，主張有信賴保護原則之適用，故原告此部分之主張亦無可
      採。
四、又按「行政行為，應以誠實信用之方法為之」（行政程序法第八條參照），此即
    行政法上所謂之誠信原則。前述內政部函釋所以准宗教團體以自然人名義登記之
    土地得以更名登記方式辦理變更登記，乃為解決宗教團體以自有資金取得並確為
    該團體使用之不動產，因不諳法令或其他原因仍登記為自然人所有，為免影響宗
    教團體之財產變為私有，且為避免因宗教團體係遵照政府規定欲將該不動產辦理
    登記為該團體所有時，發生稅負之困擾，而使其免徵因更名登記即不動產移轉所
    生之稅負（即土地增值稅及契稅），已如前述；故此函釋本於使宗教團體之財產
    管理步入正途，避免無謂之產權糾紛之目的為之，並考量因此發生稅負之負擔，
    實難謂有何違反誠信原則之情；至系爭地價稅之核課，並非因更名登記本身所當
    然會發生之稅捐，且此地價稅之核課，原告亦無值得保護之信賴存在，已如前述
    ，故原告以此主張內政部上述准為更名登記之函釋有違誠信原則云云，自無可採
    。
五、綜合上述，原告關於系爭土地係屬自耕農地，故與土地稅法第二十二條第一項第
    二款、第二項免徵地價稅仍課徵田賦之要件符合，及本件應有信賴保護原則及誠
    信原則適用之主張，均無可採。故被告按一般用地稅率，併同他筆土地課徵九十
    年度地價稅八、五四六、一０五元，即無違誤，訴願決定予以維持，亦無不合。
    原告提起本件訴訟，求為撤銷，為無理由，應予駁回。
據上論結，本件原告之訴為無理由，依行政訴訟法第一百九十五條第一項後段、第九
十八條第三項前段，判決如主文。
中　　　華　　　民　　　國    九十一　　年　    十一　　月　　  十三　　日
                              高雄高等行政法院第三庭
                                          審判長法官   江幸垠
　      　　　　　　　　　　　            法      官   林石猛
     　   　　　　　　　　　　　          法      官   戴見草
右為正本係照原本作成。
如不服本判決，應於判決送達後二十日內向本院提出上訴書狀，其未表明上訴理由者
，應於提起上訴後二十日內向本院提出上訴理由書（須按對造人數附繕本）；如於本
判決宣示或公告後送達前提起上訴者，應於判決送達後二十日內補提上訴理由書（須
附繕本）。未表明上訴理由者，逕以裁定駁回。
提起上訴應預繳送達用雙掛號郵票七份（每份三十四元）。
中　　　華　　　民　　　國    九十一　　年　    十一　　月　　  十三　　日
                                          法院書記官   嚴寶明
